臺灣板橋地方法院刑事判決　　　　　　 100年度易字第1715號
公　訴　人　臺灣板橋地方法院檢察署檢察官
被　　　告　許家浤
上列被告因詐欺案件，經檢察官提起公訴（100 年度偵字第8198
號），本院判決如下：
    主  文
許家浤幫助意圖為自己不法之所有，以詐術使人將本人之物交付
，累犯，處拘役參拾日，如易科罰金，以新臺幣壹仟元折算壹日
。
    事  實
壹、許家浤前因犯施用毒品案件，經本院以97年度簡字第6928號
    刑事簡易判決判處有期徒刑6 月確定，並於民國97年11月17
    日易科罰金執行完畢。其對於犯罪集團或不法份子常利用他
    人金融機構帳戶實行詐欺或其他財產犯罪，藉以掩飾不法利
    益並規避司法偵查，且如擅自將自己或他人帳戶之存簿、印
    章、提款卡及密碼提供予不詳之人，可能幫助前述犯罪集團
    或不法份子作為詐欺取財或其他財產犯罪之用，依其自身學
    識及社會經驗，對於上開情事已有所預見，竟基於幫助詐欺
    之不確定故意，於98年3 月30日（起訴書誤載為98年3 月28
    日前某時，應予更正）至址設新北市○○區○○路1 段329
    號之第一商業銀行華江分行開設金融帳戶（帳號：00000000
    000 號，下稱本件帳戶），進而取得本件帳戶之存簿、提款
    卡及密碼，復於同日17時許前往新北市板橋區南雅夜市某處
    ，將本件帳戶之提款卡及密碼交付予真實姓名年籍不詳自稱
    姓陳之成年人，以容任該不詳之人及其所屬之犯罪集團使用
    本件帳戶，而對其等詐欺取財之犯行施以助力。該犯罪集團
    成員基於為自己不法所有之意圖，先於98年3 月28日16時許
    ，透過電話與謝明華聯繫，分別佯裝為MOMO購物台業務人員
    、郵局承辦人員，謊稱謝明華前於MOMO購物台購買商品之收
    據有誤載，將造成每月重複扣款，必須使用自動櫃員機解除
    分期付款手續云云，致謝明華陷於錯誤，除自98年3 月28日
    起陸續匯款入該犯罪集團成員指定之其他帳戶外，更於同年
    月31日18時49分許、18時51分許，依犯罪集團成員之指示先
    後操作自動櫃員機匯款新臺幣（下同）5 千元、2 千元至本
    件帳戶，旋遭該犯罪集團成員提領一空。嗣謝明華察覺有異
    報警處理，始循線查悉上情。
貳、案經謝明華訴由桃園縣政府警察局中壢分局報告臺灣桃園地
    方法院檢察署檢察官呈請臺灣高等法院檢察署檢察長令轉臺
    灣板橋地方法院檢察署檢察官偵查起訴。
    理  由
壹、程序方面：
    檢察官、被告許家浤於本院準備程序中均未就本案卷內證據
    資料之證據能力為爭執，又迄言詞辯論終結前，檢察官、被
    告亦未就本院所調查之證據主張有刑事訴訟法第159 條第1
    項不得作為證據之情形，是應認均已同意本案卷內證據資料
    均得作為本案證據，且經本院審酌後，認如下所述之證據並
    無違法取證或證據力明顯低下情形，以資作為證據，並無不
    當，徵之同法第159 條之5 規定意旨，本案經調查之如下證
    據，均有證據能力，合先敘明。
貳、實體方面：
    訊據被告固坦承於98年3 月30日申辦本件帳戶並取得存簿、
    提款卡及密碼，並於申辦本件帳戶後之同日17時許，先在新
    北市板橋區南雅夜市口之全家便利商店內，將開設本件帳戶
    時預存之1 千元領出，再於南雅夜市某處，將本件帳戶之提
    款卡連同密碼交付真實姓名不詳之陳姓成年人，其當時所應
    徵之公司名稱、電話、地址、營業項目等事項，對方皆未說
    明，其對於所應徵工作之時間、工作地點、薪水發放之確切
    數額、時間、每月之休假日數及公司是否為其辦理勞健保均
    不知道，亦未去過所欲應徵之公司，其知悉將本件帳戶提款
    卡及密碼交予對方，對方可以使用本件帳戶等情。惟仍矢口
    否認有何幫助詐欺犯行，辯稱：其係應徵開車之司機，對方
    在電話裡就叫其準備本件帳戶作為薪資轉帳使用，其交出本
    件帳戶提款卡及密碼之時，對方自稱該公司之業務，表明到
    場向其收件，對方還有當場打電話予公司主管聯繫，其不知
    該主管及業務之名字，其則交出履歷表、本件帳戶存簿影本
    、提款卡、密碼等物，對方說隔日就會交還，叫其等電話之
    後再過去面試，其真的是為了找工作，不是故意要幫助詐欺
    云云。經查：
  (一)本件帳戶係被告親自申請開立，而被告於98年3 月30日17時
    許，在新北市板橋區南雅夜市某處，將該本件帳戶之提款卡
    及密碼，交予真實姓名年籍不詳之陳姓成年人，嗣因被害人
    謝明華遭不詳人士以電話實施詐騙，除依對方指示陸續匯款
    至其他帳戶外，更先後受騙匯款5 千元、2 千元至本件帳戶
    內，且均遭人提領一空之事實，業據被告自承在卷，並經證
    人即被害人謝明華於警詢中證述綦詳，且有被害人謝明華提
    出之第一銀行自動櫃員機交易明細表2 份（參臺灣桃園地方
    法院檢察署100 年度偵字第1270號卷第37至39頁、第42頁）
    ，另有第一商業銀行華江分行100 年6 月1 日一華江字第00
    271 號函及所附存摺存款客戶資料查詢單、存款明細分類帳
    各1 份（參本院卷第16至18頁）等件附卷可稽，堪先認定。
  (二)查金融機構之帳戶為個人理財之重要工具，申請開設帳戶並
    無特殊資格、門檻限制，一般信用健全之民眾皆能自由申辦
    ，又金融存款帳戶，關乎存戶個人財產權益之保障，與存戶
    之印鑑章、提款卡結合，其專屬性、私密性更形提高，除非
    本人或與本人關係密切者，難以想像有何理由將個人存款帳
    戶輕易交付他人；況且，民眾向金融機構開設之帳戶，為個
    人參與經濟活動之重要交易或信用工具，大多數人均甚為重
    視或極力維護與銀行之交易往來關係，期能逐步、長期建立
    或累積良好聲譽，以利將來一旦有需要與金融機構進行大額
    款項之交易時，能獲得金融機構同意交易或爭取更佳之交易
    條件，故一般人均有妥善保管，防止他人擅自使用帳戶相關
    物品之基本認識，縱有特殊事由偶然須將個人帳戶提供他人
    使用，為免涉及不法或使自身信用遭受損害，必然深入瞭解
    用途後再供之使用，此為一般日常生活經驗及事理，並為法
    院職務上已知之事項，不待深論。再近年來歹徒利用人頭帳
    戶實行恐嚇取財或詐欺取財等財產犯罪案件層出不窮，業經
    廣為平面或電子媒體、政府機構多方宣導，提醒一般民眾勿
    因一時失慮而蹈法網，輕易交付他人自己名義申辦之帳戶，
    成為協助他人犯罪之工具。從而，如不以自己名義申辦帳戶
    ，反以各種名目向他人蒐集或收購帳戶，帳戶所有人應有蒐
    集或收購者可能藉以從事不法犯行並隱藏真實身分之懷疑或
    認識，亦應為參與社會生活並實際累積經驗之一般人所熟知
    。被告具有高職畢業之學歷（參本院卷第9 頁戶役政連結作
    業系統表及第50頁反面審判筆錄），在智識程度上並無顯然
    欠缺或低下之情事，又其非與世隔絕或離群索居之人，案發
    時年齡已滿26歲，並無確切事證可認其具備之社會經驗有何
    明顯匱乏之處，堪認被告為具有一般智識程度、社會經驗之
    成年人，故其對於包含本件帳戶在內之金融帳戶妥善保管之
    重要性，即不可擅自交付任何帳戶相關物品予他人，以免自
    陷他人持以犯罪之高度風險，以及有心人士想方設法以各種
    名目蒐集他人名義開設之帳戶，作為各類財產犯罪使用，並
    藉以掩飾實際著手犯罪者之真實身份，而得逃避追緝等情，
    理應知之甚詳，竟於所辯陳姓成年人之真實姓名、住所、聯
    絡方式、所屬公司均未盡明瞭、又無周全保障之前，率爾將
    本件帳戶提款卡含密碼交予素昧平生、毫無信賴關係可言之
    人，其間顯違社會生活常情之處，多不勝數又昭然可見，所
    辯為應徵工作而交付本件帳戶提款卡含密碼一節，誠屬可疑
    。
  (三)次依一般社會交易或求職實情，固有公司行號因支付所屬員
    工薪資並留存支付紀錄之便，或是追求款項移動之安全，避
    免提領大筆現金而有遺失或遭竊等風險，進而捨棄直接交付
    現金，而選擇以匯款至個別員工開設之金融帳戶之方式為之
    ，然此匯款至指定薪資帳戶之模式，僅須個別員工向公司行
    號事先提供金融帳戶之帳號，即可順利匯入款項，供員工自
    行提領薪資，任何正派經營之公司行號，絕無必要進一步取
    得個別員工之帳戶存簿、印章或提款卡含密碼，而將原屬個
    別員工之金融帳戶管理使用權限，全部移至公司行號之實力
    支配下，或由公司行號與個別員工共同管理、使用，無端侵
    害個別員工私人財產之使用管理權能，此等社會生活常情，
    同應為具備一般智識程度及社會經驗之被告所熟知。職是，
    被告所辯聯繫應徵工作之初，聽聞對方陳稱其須交出本件帳
    戶提款卡含密碼，作為該公司測試可否順利匯入或轉帳薪資
    之用云云，稍具上開社會生活經驗之人，一聞即知此等藉故
    收取他人帳戶之公司行號，背後真實動機絕不單純，否則當
    無藉詞索取他人帳戶至此不合事理之程度，被告為具備上開
    學歷及社會經驗之人，更無看不出其中顯然異常之可能，而
    其在認識對方要求其交付本件帳戶提款卡及密碼顯有蹊蹺之
    情況下，仍逕予交付，足認其有容任或幫助他人使用本件帳
    戶提款卡及密碼，作為不法使用之幫助故意。所辯因應徵求
    職而交付上開物品，主觀上不具幫助詐欺之犯意云云，難以
    通過自身學歷、社會經驗及生活常情之檢驗，無足採信。
  (四)果被告辯稱其案發當時急於取得工作之情屬實，則其對於工
    作之內容、薪資、待遇等關鍵事項，理應投注最大之心力並
    至為關心，方能執為是否應徵或受雇從事特定報酬工作之判
    斷或考量基礎。然被告自承與對方電話聯繫並與對方指派之
    人在南雅夜市見面，先不論應徵司機工作何不前往公司或行
    號設址處，或公司、行號事先妥善安排之應徵處所，而竟約
    在與應徵之公司或行號毫無瓜葛之「南雅夜市」某處，此已
    大與常情有違，又被告與職務提供者聯繫或見面之過程中，
    卻自始未能掌握彼此聯繫之機會，逐一詢明所應徵之公司、
    行號名稱、地址、聯絡電話、確切營業項目，以及一旦應徵
    獲錄用後，究竟可以享有何種薪資待遇及領取薪資之時間、
    方式為何、任職期間之休假日數、須否加班、有無加班費或
    其他獎金、可否享有勞健保等種種攸關薪資待遇條件之重要
    細節，僅因對方虛應、搪塞關於需要取得其本件帳戶提款卡
    含密碼之原因，其即全盤鬆懈提防他人之心，更一反常情地
    深信對方所述言詞盡皆屬實，並將本件帳戶提款卡含密碼悉
    數交付，再漠不關心或未加留意其與對方僅能依靠報載電話
    聯繫，一旦本件帳戶提款卡含密碼交出之後，對方逃逸無蹤
    或拒不返還，其在客觀上除通報掛失本件帳戶以防止損害擴
    大之外，幾乎沒有順利取回所交物品之可能，且其既已將本
    件提款卡含密碼同時交付，對方於取得後已可充分、自由使
    用本件帳戶，甚至可以作為不法犯罪取得犯罪所得之用，其
    應可預見上情，卻仍執意交付本件帳戶提款卡及密碼，足認
    被告在此情境下，輕率交付本件帳戶提款卡含密碼予他人，
    實有預見向其取得本件帳戶提款卡含密碼之人，可能會以本
    件帳戶作為財產犯罪不法使用，仍基於不違本意之幫助故意
    而為之，所為具有幫助他人為財產犯罪之意思甚明。被告空
    言否認犯罪，所辯復與上開事證及求職常情大相悖離，純係
    卸責之詞，概不足採。
  (五)至於被告於100 年6 月21日本院準備程序中提出本件帳戶之
    存簿原本（業經本院影印後附於本院卷第30至31頁），用以
    證明其無幫助他人利用本件帳戶實施詐騙部分，關於被告將
    本件帳戶提款卡及密碼交予他人，進而幫助犯罪集團成員利
    用本件帳戶實施詐欺取財犯行，已據本院認定如上，被告雖
    未將本件帳戶之存簿連同提款卡、密碼一併交出，惟取得本
    件帳戶提款卡及密碼之人，仍可自由使用本件帳戶，故在邏
    輯上及經驗上均無礙於其前揭犯行之認定，尚難僅以其迄今
    仍持有本件帳戶之存簿，而為其有利之認定；其次，關於被
    告提出載有「其他地區外勤司機康禾國際薪50000 以上0955
     … （字體不清）」字樣之分類求職廣告1 份（參本院卷第
    25頁），用以證明其係應徵之工作而交出本件帳戶之提款卡
    及密碼云云，姑不論被告是否確實透過上開廣告所載電話號
    碼聯繫應徵司機工作，然依其與對方聯繫之過程，實已多有
    明顯悖於常情事理之處，然被告竟仍漠然無視，且在面對毫
    無信賴基礎之陌生人，隨便以顯違常情之事由向其索取本件
    帳戶提款卡及密碼，具備一般智識程度及社會經驗之人應能
    有所警覺、提防，但其卻一反常情，完全卸除心防並將本件
    帳戶提款卡及密碼交出，更不在意其與對方缺乏可靠之聯繫
    途徑，事後可否順利取回本件帳戶提款卡及密碼，端賴對方
    之善意等情，均如前述，在在顯示所辯應徵工作一節，實無
    足堪採信之處，故其所提分類求職廣告1 份，同不足為其有
    利之認定；再者，被告提出臺灣高等法院臺中分院100 年度
    上易字第601 號刑事判決1 份，辯稱本件與該案犯罪事實雷
    同，足證被告應無幫助詐欺之犯意云云（參本院卷第41至44
    頁），惟法院審理案件基於獨立審判之憲政原則，本院仍應
    依據卷附事證本於良知及確信而認事用法，不受其他機關見
    解之拘束，被告所為本件幫助詐欺取財犯行，已據本院詳述
    理由如上，上開另案判決所認定之事實及適用之法律，無從
    拘束本院依卷附事證認定事實及適用法律，自難僅憑上開另
    案判決之論述內容，逕為被告有利之認定；最後，被告聲請
    本院向第一銀行華江分行函查被告向銀行聲請停用本件帳戶
    之時間，以證明被告無幫助詐欺之故意云云（參本院卷第38
    至39頁），查被告前述聲請本院調查之事項，即便函詢結果
    覆稱被告於被害人謝明華受騙匯入款項之後確有聲請停用本
    件帳戶之舉，客觀上僅足認定被告於被害人謝明華受騙匯出
    款項至本件帳戶後，有向銀行聲請停用本件帳戶之行為，於
    邏輯上及經驗上尚難遽予反推被告於交付本件帳戶提款卡及
    密碼之時，欠缺容任他人使用本件帳戶之幫助犯意，其理至
    明，是被告此部分聲請本院調查之事項，核無調查之必要，
    均附為說明。
  (六)綜上所述，被告空言否認犯罪，所辯復與上開事證、事理及
    常情大相悖離，純係卸責之詞，概不足採。本案事證明確，
    被告犯行堪予認定。
二、按刑法上之幫助犯，係指以幫助之意思，對於正犯資以助力
    ，而未參與實行犯罪之行為，且以正犯已經犯罪為構成要件
    （參照最高法院49年臺上字第77號、60年臺上字第2159號判
    例及75年度臺上字第1509號、88年度臺上字第1270號判決意
    旨）。被告交付本件帳戶提款卡及密碼，有幫助詐欺取財之
    不確定故意，業如上述；且收受本件帳戶提款卡及密碼之犯
    罪集團成員利用本件帳戶向被害人謝明華詐騙財物後，以本
    件帳戶為匯、取款之工具，便於隱匿其真實身分，掩飾其犯
    行而不易遭查緝，是以被告提供本件帳戶提款卡及密碼之行
    為，係對犯罪集團成員遂行詐欺取財犯行資以助力，而參與
    詐欺取財罪構成要件以外之行為。從而，該犯罪集團成員利
    用被告提供之本件帳戶提款卡及密碼，向被害人謝明華施用
    詐術，使被害人謝明華陷於錯誤而匯款至本件帳戶，係犯刑
    法第339 條第1 項之詐欺取財罪，而被告係基於幫助之不確
    定犯意，提供本件帳戶之提款卡及密碼予該犯罪集團成員，
    為該犯罪集團成員之詐騙財物犯行提供助力，並非直接參與
    詐欺取財之構成要件行為，所為係犯刑法第30條第1 項、第
    339 條第1 項之幫助詐欺取財罪，爰依刑法第30條第2 項之
    規定減輕其刑。又被告於本件以前有前述刑事前案執行完畢
    之紀錄，有臺灣高等法院被告前案紀錄表1 份可憑，其於有
    期徒刑執行完畢後5 年內，故意再犯本件有期徒刑以上之罪
    ，為累犯，應依刑法第47條第1 項之規定，加重其刑，而與
    前述減輕其刑事由，依法先加後減之。
三、審酌被告交付本件帳戶提款卡及密碼予不詳之人，充作犯罪
    集團成員轉向他人詐欺取財之工具，非但徒增被害人謝明華
    尋求救濟之困難，亦使犯罪集團成員得以遂行詐欺取財之犯
    行，甚為不該，並考量被害人謝明華遭受損害之範圍、被告
    素行、犯罪之手段、情節、生活狀況、智識程度，犯罪後仍
    否認犯行之犯後態度等一切情狀，量處如主文所示之刑，並
    諭知易科罰金折算之標準，以資處罰。
據上論斷，應依刑事訴訟法第299 條第1 項前段，刑法第30條、
第339 條第1 項、第41條第1 項前段、第47條第1 項，刑法施行
法第1 條之1 第1 項、第2 項前段，判決如主文。
本案經檢察官黃怡華到庭執行職務。
中    華    民    國   100    年    9     月    9     日
            刑事第二十一庭  審判長法  官  劉元斐
                                  法  官  俞秀美
                                  法  官  李俊彥
以上正本證明與原本無異。
如不服本判決，應於判決送達後10日內敘明上訴理由，向本院提
出上訴狀（應附繕本），上訴於臺灣高等法院。其未敘述上訴理
由者，應於上訴期間屆滿後20日內向本院補提理由書「切勿逕送
上級法院」。
                                  書記官  林文達
中    華    民    國   100    年    9     月    9     日
附錄本案論罪科刑法條全文：
刑法第30條
幫助他人實行犯罪行為者，為幫助犯。雖他人不知幫助之情者，
亦同。
幫助犯之處罰，得按正犯之刑減輕之。
刑法第339條
意圖為自己或第三人不法之所有，以詐術使人將本人或第三人之
物交付者，處 5 年以下有期徒刑、拘役或科或併科 1 千元以下
罰金。
以前項方法得財產上不法之利益或使第三人得之者，亦同。
前二項之未遂犯罰之。